【裁判字號】    91,聲判,79
【裁判日期】    920124
【裁判案由】    聲請交付審判
【裁判全文】
臺灣臺中地方法院刑事裁定                          九十一年度聲判字第七九號
    聲  請  人  甲○○  住彰化.
    即 告訴 人
    代  理  人  涂芳田律師
    被      告  丙○○  女  五.
                乙○○  女  三.
右列聲請人因告訴詐欺案件，不服臺灣高等法院臺中分院檢察署檢察長駁回再議之處
分（九十一年度上聲議字第八二二號），聲請交付審判，本院裁定如左：
    主  文
聲請駁回。
    理  由
一、聲請交付審判意旨略以：
（一）緣被告乙○○持有聲請人即告訴人（下稱告訴人）名義簽發之支票三紙（票面
      金額各為新臺幣（下同）五萬二千五百元，合計十五萬七千五百元），該三張
      支票之實際債務人為訴外人蔡昌憲（與告訴人並非男女朋友），被告乙○○在
      上開三張支票退票後，於民國八十八年八月十五日對告訴人起訴請求給付票款
      ，嗣經實際債務人蔡昌憲於八十八年八月二十三日依被告乙○○之指示，將系
      爭三張支票票款十五萬七千五百元轉入華僑商業銀行000－0000000
      000000000號帳戶。前開請求給付票款一案，亦因該案原告即本案被
      告乙○○已獲清償而兩次未到庭，經視同撤回起訴。告訴人及蔡昌憲均向被告
      乙○○要求返還前開三張票據，其均推諉不還。詎事經二年後，即九十年十二
      月初，告訴人竟在家門口發現討債公司人員張貼催討啟事，告訴人驚駭莫名，
      經與留存電話之陳姓男子聯絡，其始告知其屬威信商務管理公司之人員，因受
      被告丙○○及被告乙○○持上開三張支票，委託威信公司催討債款，並謂欠款
      已三年餘，連本帶利應償還五十萬元。告訴人告以該三張支票票款已由蔡昌憲
      償還，惟上述陳姓男子，仍堅執以委託人即被告二人之說詞為據，續為催討，
      期間陸續有半夜電話騷擾，及在告訴人住處之公共設施噴漆侮辱等行為。查前
      開三張支票已付清票款之事實，為被告乙○○、告訴人及背書人蔡昌憲三人所
      知悉，且該三張支票仍為被告乙○○所持有，是陳姓男子謂受委託，應非虛假
      。又被告丙○○為被告乙○○之友人，與蔡昌憲三人曾合夥經營生意，因故拆
      夥並由被告乙○○對蔡昌憲提出告訴，經臺灣高等法院臺南分院檢察署為不起
      訴處分確定。被告二人隱匿支票票款已獲清償之事實，利用該陳姓男子至告訴
      人住宅張貼催告啟事，並於日前在告訴人住居處所之圍牆及大門噴上侮辱告訴
      人名譽之文字，被告二人顯已構成刑法第三百十三條之「以詐術損害他人之信
      用」罪責。本件經臺灣臺中地方法院檢察署以「．．，且被告亦認告訴人與案
      外人蔡昌憲共同清償五十萬元之違約金，進而提供系爭支票與協議契約書予威
      信公司向渠等索討未清償之餘額，難認有何上開所述妨害信用罪要件之行為，
      自不得遽以該罪相繩。．．」為由，予以不起訴處分。經告訴人再議後，臺灣
      高等法院臺中分院檢察署亦以相同理由駁回再議之聲請。惟按：蔡昌憲與被告
      等簽約合作經營「嘉思美護膚店」，此為被告等與蔡昌憲三人間之民事契約，
      告訴人雖為系爭支票之發票人，惟與被告及蔡昌憲間未有任何契約關係，如告
      訴人與被告間除系爭票款外，尚有其他之債務糾紛待解決，則被告委託討債公
      司向告訴人討債，並無不法。然所謂之民事糾紛或違約金五十萬元，均為被告
      二人及訴外人蔡昌憲三人間之關係。在系爭票款已清償後，告訴人與被告二人
      已無任何債權債務關係，又何來五十萬元之違約金？即便被告自認蔡昌憲尚應
      給付違約金予被告，被告亦應尋民事法律程序對蔡昌憲請求或逕委託討債公司
      向蔡昌憲請求亦無不可。渠等欲明知系爭支票之十五萬七千五百元，已由蔡昌
      憲清償完畢，聲請人已不欠其分文，卻仍執系爭三張支票向討債公司詐稱聲請
      人票款未付，嗣由討債公司向素不相識之告訴人討債，原處分認為被告等之行
      為，並無不法，實難令人信服。
（二）茲將訴外人蔡昌憲借用告訴人支票（計六張）之使用情形，及被告等持有該六
      張票據，行使權利之始末，詳述如左：
１、查蔡昌憲以告訴人名義簽發之中興商業銀行帳號一一六○－六支票共有六張（詳
    如附表所示），其中編號四號至六號所示之三張支票，被告乙○○曾持向彰化地
    方法院請求核發支付命令，經告訴人聲明異議。被告起訴後，由蔡昌憲出面與被
    告乙○○和解，被告乙○○即撤回起訴。是該部分之債權既由被告乙○○與蔡昌
    憲達成和解，並由被告乙○○將該三張支票交還蔡昌憲，再由蔡昌憲交還告訴人
    ，則此部分之債權與告訴人已毫無干系。
２、如附表編號一至三號所示之支票三張，即本案之系爭支票，亦經被告乙○○向彰
    化簡易庭起訴（八十八年度簡字第七五四號），嗣經蔡昌憲匯款十五萬七千五百
    元入被告乙○○帳戶，被告乙○○即未再出庭，該訴訟視同撤回結案。惟被告在
    獲清償後，仍拒將該三張支票交還蔡昌憲或告訴人，並持該三張支票委託威信公
    司向告訴人討債。被告等明知系爭三張支票之債權已獲清償，欲欺騙討債公司，
    使該公司相信告訴人仍積欠被告等金錢，致衍生告訴人住宅遭噴漆辱罵及電話騷
    擾等傷害。被告以詐術損害告訴人之信用至明。
３、按告訴人名義所簽發之六張支票，為蔡昌憲應給付被告二人之每月租金。姑不論
    蔡昌憲與被告二人是否仍有違約金糾紛。然系爭三張支票為告訴人名義所簽發，
    且票款計十五萬七千五百元亦已清償，被告乙○○因知悉此一事實，乃於彰化地
    方法院簡易庭之言詞辯論未到庭辯論而視同撤回，從而，被告就十五萬七千五百
    元之票款已獲清償，難謂不知，則被告對告訴人之系爭票款債權既已消滅，又何
    來「債務糾紛」？被告欲隱瞞上開事實，將系爭三張支票委託討債公司向告訴人
    催討債款，如何謂無以詐術損害告訴人之信用。
（三）臺灣高等法院臺中分院檢察署處分書謂：「系爭三張支票係聲請人（即告訴人
      ）所簽付訴外人蔡昌憲，供其交付被告等以合作經營「嘉思美護膚店」，蔡昌
      憲嗣與被告等發生經營之債務糾紛而涉訟，所交付之系爭支票亦遭退票，蔡昌
      憲乃依合作協議書之規定，需被罰違約金五十萬元，被告等二人遂認聲請人與
      蔡某需共同清償該違約金，並進而提供系爭支票與協議契約書予威信公司向渠
      等索討未獲清償之餘額，而威信公司如何索討，此純為威信公司內部處理之方
      式，核與被告等委託之內容無涉。」。然查，被告乙○○於九十一年五月二十
      九日在原檢察官偵查中辯稱威信商務管理人公司向告訴人催討者，係告訴人簽
      發之三張票據未清償。換言之，其委託討債公司向聲請人催討者為三張支票之
      票款，而非違約金。職是，則以告訴人名義所簽發之六張支票均已清償，則被
      告所稱之三張票據未獲清償，究指為何？是否告訴人所主張之六張支票有重複
      ？原檢察官就此均未詳為偵查，卻將與本案無干之所謂「蔡昌憲違約金糾紛」
      混為一談，其未盡調查之能事至為明確。
（四）綜上所述，本件爭點在於：（１）告訴人是否已清償系爭票款？（２）除票款
      外，告訴人有無積欠被告等人其他債務？（３）被告等人與訴外人蔡昌憲之債
      務糾紛與告訴人有何關係？（４）如被告人等對蔡昌憲有「違約金」請求權，
      其是否得向告訴人請求？（５）如被告等人明知聲請人已清償票款，卻仍將票
      據交討債公司向聲請人討債，僅憑被告片面之詞，將本屬二個不同之債務及對
      象，混為一談。其認事用法，顯有違誤。是告訴人果真與被告二人無任何金錢
      糾紛，被告等明知卻故意將系爭支票交付他人討債，如此行為，竟謂合法，則
      法律所追求之公平正義，又如何得以維繫？為免告訴人長期受討債公司之詆毀
      及騷擾，爰依法聲請本院交付審判，以明真相云云。
二、按告訴人不服上級法院檢察署檢察長或檢察總長認再議為無理由而駁回之處分者
    ，得於接受處分書後十日內委任律師提出理由狀，向該管第一審法院聲請交付審
    判；法院認為交付審判之聲請不合法或無理由者，應駁回之；認為有理由者，應
    為交付審判之裁定；法院為前項裁定前，得為必要之調查；刑事訴訟法第二百五
    十八條之一、第二百五十八條之三第二項分別定有明文。
三、本件告訴人以被告涉犯刑法第三百一十三條之妨害信用罪嫌，向臺灣臺中地方法
    院檢察署檢察官提出告訴，經該檢察署檢察官為不起訴處分（九十一年度偵字第
    四四三一號）後，告訴人不服，聲請再議亦經臺灣高等法院臺中分院檢察署檢察
    長以再議為無理由而駁回再議（九十一年度上聲議字第八二二號）等情，固經本
    院調取上開偵查案卷審閱無訛。
四、惟按新修正刑事訴訟法第二百五十八條之一規定告訴人得向法院聲請交付審判，
    係此次修正刑事訴訟法新增對於「檢察官不起訴或緩起訴裁量權」制衡之一種外
    部監督機制，此時，法院僅在就檢察官所為不起訴或緩起訴之處分是否正確加以
    審查，以防止檢察機關濫權，依此立法精神，法院僅就聲請交付審判案件之審查
    ，所謂「得為必要之調查」，其調查證據之範圍，自應以偵查中曾顯現之證據為
    限，不可就告訴人新提出之證據再為調查，亦不可蒐集偵查卷以外之證據，否則
    將與刑事訴訟法第二百六十條之再行起訴規定混淆不清（臺灣高等法院九十一年
    四月二十五日第一次刑庭庭長法律問題研究會議結論意旨參照）。經查，（一）
    系爭三張支票係聲請人所簽發交付予蔡昌憲，供蔡昌憲交付被告等以合作經營「
    嘉思美護膚店」，蔡昌憲嗣與被告等發生經營之債務糾紛而涉訟，所交付之系爭
    支票三張亦均遭退票，依合作協議書之規定，蔡昌憲應給付違約金五十萬元，卻
    未給付，而告訴人係簽發支票將支票借予蔡昌憲之人，被告乃提供系爭支票與協
    議契約書予威信公司向渠等索討未清償之餘額等節，業據被告乙○○於偵查中供
    陳甚明，核與告訴人指訴情節相符，並有如附表編號一號至三號所示之系爭三張
    支票影本、退票理由單各三張、合作契約書一份在卷可稽，已足認定。（二）按
    刑法第三百十三條之妨害信用罪，係以行為人散布流言或以詐術損害他人之信用
    為其構成要件。本件被告既僅係提供系爭支票及合作契約書予威信公司，委託威
    信公司向告訴人等索討未獲清償之餘額，而威信公司係以何方式索討，復為威信
    公司內部處理之方式，自難僅以被告有委託威信公司討債之行為，遽以刑法第三
    百十三條之妨害信用罪相繩。又本案檢察官係以：「系爭三張支票係聲請人所簽
    付訴外人蔡昌憲，供其交付被告等以合作經營「嘉思美護膚店」，蔡某嗣與被告
    等發生經營之債務糾紛而涉訟，所交付之系爭支票亦遭退票，蔡某乃依合作協議
    書之規定需被罰違約金五十萬元，被告等二人遂認聲請人與蔡某需共同清償該違
    約金，並進而提供系爭支票與協議契約書予威信公司向渠等索討未清償之餘額，
    而威信公司如何索討，此純為威信公司內部處理之方式，核與被告等委託之內容
    無涉，被告等所為核與刑法第三百十三條妨害信用罪之構成要件有間，．．」為
    由，認被告二人妨害信用罪嫌不足，而對被告二人為不起訴處分，有上開臺灣地
    方法院檢察署及臺灣高等法院臺中分院檢察署不起訴處分書各一份在卷可稽。核
    檢察官上述為不起訴處分之理由，並無何違背經驗法則、論理法則或其他證據法
    則之情事，是本院綜合上述諸情，認本件並無「告訴人所指摘不利被告之事證未
    經檢察機關詳為調查或斟酌，或不起訴處分書所載理由違背經驗法則、論理法則
    或其他證據法則」等得據以交付審判之事由存在。從而，聲請人聲請交付審判，
    為無理由，應予駁回。
五、依刑事訴訟法第二百五十八條之三第二項前段，裁定如主文。
中      華      民      國    九十二    年      一      月    二十四    日
                                    臺灣臺中地方法院刑事第三庭
                                        審判長法官    劉  錫  賢
                                              法官    朱  光  國
                                              法官    江  奇  峰
右正本證明與原本無異。
不得抗告。
                                              書記官
中      華      民      國    九十二    年      一      月    二十四    日


司法院資訊處製作；財團法人民間司法改革基金會備份。
